臺灣高等法院臺中分院刑事判決
111年度上訴字第641號

上  訴  人  
即  被  告  魏兆駿
指定辯護人  本院公設辯護人陳秋靜  
上列上訴人因偽造有價證券案件，不服臺灣臺中地方法院110年
度訴字第970號中華民國111年1月27日第一審判決（起訴案號：
臺灣臺中地方檢察署110年度偵字第8137號），提起上訴，本院
判決如下：
    主  文
原判決撤銷。
丁○○犯偽造有價證券罪，處有期徒刑壹年陸月。未扣案如附表所
示本票上關於偽造「丙○○」為共同發票人部分沒收之。未扣案之
犯罪所得新臺幣拾萬貳仟元沒收，於全部或一部不能沒收或不宜
執行沒收時，追徵其價額。
    犯罪事實
一、丁○○明知未獲得其配偶丙○○（二人嗣於民國108年10月25日
    離婚）之同意或授權，因欲向甲○○借款新臺幣（下同）12萬
    元，仍基於意圖供行使之用而偽造有價證券之犯意，於107
    年11月30日，在甲○○所經營位於臺中市○里區○○路0段000○0
    號之當鋪，除以自己為發票人開立如附表所示之本票外，另
    在該本票「發票人」欄偽造「丙○○」之署名、印文各1枚，
    並於發票金額欄偽造「丙○○」之印文1枚，以表示丙○○同意
    擔任共同發票人之意，而偽造如附表所示之本票1張，再將
    該本票交付與甲○○而行使偽造有價證券，甲○○乃將12萬元出
    借與丁○○。
二、案經甲○○訴由臺灣臺中地方檢察署檢察官偵查起訴。
    理  由
壹、證據能力部分 
一、本判決下述所引用上訴人即被告丁○○（下稱被告）以外之人
    於審判外之供述證據，檢察官、被告及辯護人於本院審理時
    均同意有證據能力（見本院卷第81頁），且迄本院言詞辯論
    終結前，就該等證據之證據能力，皆未聲明異議，而本院審
    酌上開供述證據資料製作時之情況，並無不當取供或證明力
    明顯過低之瑕疵，認以之作為證據應屬適當，依刑事訴訟法
    第159條之5規定，認均具有證據能力。
二、本件判決以下引用之非供述證據，經本院於審理時依法踐行
    調查證據程序，與本案待證事實具有自然之關聯性，且無證
    據證明係公務員違法取得之物，依法自得作為證據。
貳、認定犯罪事實所憑證據及理由
一、上揭犯罪事實，業據被告於偵訊、原審及本院審理時均坦承
    不諱（偵卷第33至35頁、原審卷第42、89頁、本院卷第84頁
    ），核與告訴人甲○○於偵訊中之指訴相符，並有如附表所示
    之本票影本、臺灣臺中地方法院109年度司票字第2686號裁
    定各1份在卷可稽（偵卷第17、43頁），堪認被告上開任意
    性自白與事實相符。
二、又關於被告於本院審理時辯稱：當時我是當著告訴人的面簽
    「丙○○」署名及蓋章的，告訴人應知悉我當時沒有取得丙○○
    的同意，告訴人並未陷於錯誤，自不能論以詐欺取財罪乙節
    。經查，證人即告訴人甲○○於偵查及本院審理時證稱：附表
    所示的本票是107年11月30日被告在我家簽名及蓋章的，包
    含丙○○的部分，因為當天被告也順便把車子典當給我，車主
    是丙○○，所以我要求被告也要把丙○○的名字簽在本票上，但
    當時丙○○並沒有到場，我說要丙○○同意才能簽名，被告就用
    手機打給他太太，用擴音功能，他太太說我可以借他，但我
    不能確認是否被告打電話的對象就是丙○○，後來我自己打電
    話給被告的母親，被告的母親說可以借給他，我才請被告在
    本票簽名、蓋章等語（偵卷第34至35、本院卷第89至102頁
    ）。惟參諸告訴人為當鋪業者，以經營典當借款為業，放貸
    經驗相當豐富，其若需要確認丙○○是否同意並授權簽發本票
    ，大可直接撥打電話給丙○○，何需透過被告？何況被告當時
    除簽發本票外，尚且提供丙○○名下車輛供告訴人辦理典當，
    衡情告訴人更應確認車主是否同意，惟告訴人自承當時不能
    確認被告通話的對象是否為丙○○，竟然率爾同意被告典當車
    輛並由被告於本票上代丙○○簽名、蓋章，顯非合理。又觀諸
    被告於借款當時提供給告訴人包含被告及丙○○的身分證影本
    等資料上，也有寫上丙○○的電話（偵卷第23頁），足見被告
    並未隱瞞丙○○的聯絡方式，然告訴人卻未直接向丙○○確認，
    反而是打電話給與本次借款沒有任何關係的被告母親，此點
    亦與常情有違。基上所述，堪認被告上開辯解尚非無據，告
    訴人於被告在本票上簽「丙○○」署名及蓋章時，對於被告沒
    有取得丙○○同意及授權就以之為發票人而向其借款乙節，當
    有所預見，自難認其借款行為有何陷於錯誤之情事。
三、綜上所述，本案事證明確，被告本案犯行足堪認定，應予依
    法論科。　　
參、論罪科刑
一、查被告行為後，刑法第201條於108年12月25日修正公布，於
    同年月27日施行。修正前刑法第201條第1項規定：「意圖供
    行使之用，而偽造、變造公債票、公司股票或其他有價證券
    者，處3年以上、10年以下有期徒刑，得併科3千元以下罰金
    。」其所定罰金數額，應依刑法施行法第1條之1第2項本文
    ，就所訂罰金數額提高為30倍。修正後刑法第201條第1項規
    定：「意圖供行使之用，而偽造、變造公債票、公司股票或
    其他有價證券者，處3年以上10年以下有期徒刑，得併科9萬
    元以下罰金。」是上開修正規定僅係將罰金依刑法施行法第
    1條之1第2項本文，修正提高30倍，以增加法律明確性，罪
    刑並無變更，於本案尚不生新舊法比較之問題，而應依一般
    法律適用原則，適用裁判時法。
二、按本票可以流通市面，為有價證券；又偽造之本票，其票面
    已依票據法規定記載本票應記載事項，並表明本票字樣，就
    其外表觀之既為憑票即付，其權利之行使，與票據之占有，
    立於不可分離之關係，且可流通市面，得以自由轉讓，自屬
    有價證券之一種（最高法院31年上字第409號判決意旨、74
    年度台上字第1633號判決意旨參照）。本案被告未經丙○○之
    同意及授權，在如附表所示本票上偽簽「丙○○」署名及偽造
    「丙○○」印文，偽造如附表所示之本票1紙並持向告訴人行
    使，表徵丙○○擔負系爭本票發票人之責任，是核被告本案所
    為，係犯刑法第201條第1項之偽造有價證券罪。被告偽造「
    丙○○」之署名及印文之行為，乃偽造有價證券之階段行為；
    被告偽造有價證券後，復持之行使，則行使偽造有價證券之
    低度行為，應為偽造有價證券之高度行為所吸收，均不另論
    罪。另告訴人於被告在本票上簽「丙○○」署名及蓋章時，對
    於被告沒有取得丙○○同意及授權就以之為發票人而向其借款
    乙節有所預見，自難認其有何陷於錯誤而交付借款之情，尚
    難另論以被告詐欺取財罪，附此敘明。
三、按刑法第59條規定犯罪之情狀可憫恕者，得酌量減輕其刑，
    其所謂「犯罪之情狀」，與同法第57條規定科刑時應審酌之
    一切情狀，並非有截然不同之領域，於裁判上酌減其刑時，
    應就犯罪一切情狀（包括第57條所列舉之10款事項），予以
    全盤考量，審酌其犯罪有無可憫恕之事由（即有無特殊之原
    因與環境，在客觀上足以引起一般同情，以及宣告法定低度
    刑，是否猶嫌過重等等），以為判斷（最高法院95年度台上
    字第6157號判決意旨參照）。被告所犯刑法第201條第1項之
    偽造有價證券罪，法定本刑為「3年以上10年以下有期徒刑
    ，得併科9萬元以下罰金」，然同為偽造有價證券者，其原
    因動機不一，犯罪情節未必盡同，或有專以偽造大量有價證
    券販售圖利，亦有僅止於作為清償債務之擔保或清償債務之
    用，其偽造有價證券行為所造成危害社會之程度自屬有異，
    法律科處此類犯罪，所設之法定最低本刑卻同為「有期徒刑
    3年」，不可謂不重，於此情形，倘依其情狀處以適當徒刑
    ，即足以懲儆，並可達防衛社會之目的者，自非不可依客觀
    之犯行與主觀之惡性二者加以考量其情狀，是否有可憫恕之
    處，適用刑法第59條規定酌量減輕其刑，期使個案裁判之量
    刑，能斟酌至當，符合比例原則。考量被告犯罪動機係因受
    經濟困窘所迫，尋一般民間借貸模式，應債權人要求簽發本
    票時，未慎重思考冒被害人丙○○名義簽署之後果，致觸犯本
    件法定最輕本刑為有期徒刑3年以上之重罪，動機尚屬單純
    ，且被告所偽造本票之數量僅1張，發票金額僅12萬元，尚
    非至鉅，對金融秩序、公共信用之危害與其他憑藉偽造大量
    有價證券詐取財物，因而嚴重擾亂金融秩序牟取不法利益之
    經濟犯罪者迥異，犯罪情節尚非重大，且被告於偵查、原審
    及本院審理時均坦承犯罪，犯後態度尚可，避免不必要證據
    調查，節省司法資源，並業已與告訴人達成調解，告訴人亦
    表示原諒被告，而被害人丙○○亦已知此情並原諒被告（見原
    審卷第57至58、89、91頁），本院認縱對被告處以法定最低
    本刑有期徒刑3年，仍嫌過苛，衡量其犯罪情狀，實有情輕
    法重之憾，按諸社會一般法律感情認知，顯有堪予憫恕之處
    ，爰依刑法第59條規定，酌量減輕其刑。
肆、本院之判斷　　
一、原審認被告本案犯行事證明確，予以論罪科刑，固非無見。
    然查：⑴告訴人對於被告沒有取得丙○○同意及授權就以之為
    發票人之一簽發本票向其借款乙節有所預見，並未陷於錯誤
    ，自難另論以被告詐欺取財罪，已據本院說明如前，原審僅
    依被告行使偽造有價證券係為供借款之擔保，即認被告所為
    另構成詐欺取財罪，容有違誤。⑵本件被告向告訴人借款之
    金額為12萬元，已據被告及告訴人於本院審理時供述明確，
    原審認借款之金額為10萬元，亦有違誤。是以被告上訴主張
    告訴人沒有陷於錯誤，被告所為尚不構成詐欺取財罪等語，
    尚屬有據，且原判決復有上開其他瑕疵，自應由本院予以撤
    銷改判。
二、爰以行為人責任為基礎，審酌被告因經濟困窘，為尋一般民
    間借貸模式達借款之目的，一時失慮冒用被害人丙○○之名義
    簽發本票而行使，不僅生損害於丙○○，並擾亂票據信用交易
    秩序，所為自不足取，惟考量被告所偽造本票之數量僅1張
    ，金額亦非鉅，且其於偵查、原審及本院審理時均坦承犯行
    ，並獲得告訴人及被害人丙○○之原諒，犯後態度尚可，再參
    酌被告學歷為高中肄業、目前為水果批發商、離婚、有2名
    未成年子女分別為16歲及2歲、與16歲者同住、經濟狀況不
    佳（原審卷第90頁），並參酌檢察官及告訴人對於量刑之意
    見（本院卷第87頁）等一切情狀，量處如主文欄第2項所示
    之刑。
三、沒收部分：　　
（一）按偽造之有價證券，不問屬於犯人與否，沒收之，刑法第
      205條定有明文，此乃刑法第38條第2項前段之特別規定，
      依刑法第38條第2項但書規定，自應優先適用。又按在票
      據上簽名者，依票上所載文義負責，二人以上共同簽名者
      ，應連帶負責；又票據之偽造或票據上簽名之偽造，不影
      響於真正簽名之效力，故二人以上共同在本票之發票人欄
      簽名者，應連帶負發票人責任，倘其中有部分屬於偽造，
      雖不影響於其餘真正簽名者之效力，但偽造之部分，仍應
      依上開規定，諭知沒收（最高法院98年度台上字第6594號
      、99年度台上字第3251號判決參照）。本案如附表所示之
      本票1張，由被告以其個人名義為發票人部分，被告仍應
      對於本票文義負責，然就其偽造以「丙○○」為共同發票人
      部分，仍屬偽造之有價證券，上開偽造之有價證券雖未扣
      案，然無證據證據證明業已滅失，是就如附表所示之本票
      上關於偽造「丙○○」為共同發票人部分，自應依刑法第20
      5條之規定，不問屬於犯人與否，宣告沒收。至於被告在
      上開本票上偽造「丙○○」之署名及印文，係屬偽造「丙○○
      」為共同發票人之有價證券之一部分，已因沒收偽造「丙○○」為共同發票人部分而包括在內，自無庸重覆再為沒收
      之諭知（最高法院89年度台上字第3757號判決意旨參照）
      。另被告以自己名義為發票人而屬有效票據部分，並不受
      上開宣告沒收之影響，不在沒收之列，附此敘明。　　
（二）按供犯罪所用、犯罪預備之物或犯罪所生之物，屬於犯罪
      行為人者，得沒收之；犯罪所得，屬於犯罪行為人者，沒
      收之；前二項之沒收，於全部或一部不能沒收或不宜執行
      沒收時，追徵其價額；第一項及第二項之犯罪所得，包括
      違法行為所得、其變得之物或財產上利益及其孳息；犯罪
      所得已實際合法發還被害人者，不予宣告沒收或追徵；宣
      告前二條之沒收或追徵，有過苛之虞、欠缺刑法上之重要
      性、犯罪所得價值低微，或為維持受宣告人生活條件之必
      要者，得不宣告或酌減之，刑法第38條第2項前段、第38
      條之1第1項前段、第3項、第4項、第5項、第38條之2第2
      項分別定有明文。本件被告行使偽造有價證券而向告訴人
      取得12萬元，係屬被告犯罪所得，而被告嗣後與告訴人以
      12萬7千元達成和解，其中7千元屬於利息，被告迄今已返
      還2萬5千元，先清償利息後，尚積欠10萬2千元之本金等
      情，業據告訴人於本院審理時供述明確，是以被告尚有10
      萬2千元之犯罪所得未實際發還被害人，此部分未據扣案
      ，且查無刑法第38條之2第2項所定情事，應依刑法第38條
      之1第1項前段、第3項之規定，於其所犯罪刑主文項下宣
      告沒收之，並諭知於全部或一部不能沒收時或不宜執行沒
      收時，追徵其價額。
據上論結，應依刑事訴訟法第369條第1項前段、第364條，刑法
第201條第1項、第59條、第38條之1第1項前段、第3項、第4項、
第205條，判決如主文。
本案經檢察官鄭仙杏提起公訴，檢察官乙○○到庭執行職務。
中　　華　　民　　國　　111 　年　　5 　　月　　10　　日
            刑事第九庭   審判長法　官　紀  文  勝
                               法　官  姚  勳  昌
                               法　官  紀  佳  良 
以上正本證明與原本無異。
如不服本判決應於收受送達後20日內向本院提出上訴書狀，其未
敘述上訴理由者，並得於提起上訴後20日內向本院補提理由書狀
（均須按他造當事人之人數附繕本）「切勿逕送上級法院」。因
疫情而遲誤不變期間，得向法院聲請回復原狀。 

                               書記官  洪  鴻  權 
　　　　　　　　　　　　　　　 
中　　華　　民　　國　　111 　年　　5 　　月　　10　　日

附表：
編號 發票人 發票日 票面金額 本票號碼 1 丁○○ 丙○○ 107年11月30日 12萬元 WG0000000